臺灣高等法院刑事判決　　　　　　　　　　　　　　九十三年度上易字第九九四號
　　上　訴　人
　　即　自訴人　　乙○○○事業股份有限公司
　　代　表　人　　甲○○
　　代　理　人　　林天財律師
　　被　　　告　　丙○○
　　選任辯護人　　董安丹律師
右上訴人即自訴人因自訴被告業務侵占案件，不服臺灣臺北地方法院九十二年度自字
第二九五號，中華民國九十三年五月十七日第一審判決，提起上訴，本院判決如左：
    主  文
上訴駁回。
    理  由
一、本案經本院審理結果，認第一審判決對被告丙○○為無罪之諭知，核無不當，應
    予維持，並引用第一審判決書（如附件，其中理由一、第一行本文之首應加載「
    自訴意旨以：」等字；理由二、第一行所載「無證據不得推定其犯罪事實」，應
    更正為「無證據不得認定犯罪事實」；理由三、第三行及理由四、（一）第二行
    所載「即期」，均應更正為「及其」；理由四、（一）第五行所載「統表」，應
    更正為「統計表」；理由四、（二）第四行所載「57」，應更正為「 157」；理
    由四、（三）第四行所載「華南銀行萬華分行」之下，贅載「銀行」二字，及理
    由五、第一行所載「被告」之下，贅載「二人」二字，均應予刪除）記載之證據
    及理由。
二、自訴人提起上訴意旨以：（一）被告於原審已坦承上訴人由客戶處所收取之支票
    ，均交由被告作帳後，存入上訴人公司帳戶之事實，該等支票即無再予自由流通
    之機會，原審以縱有票據未經上訴人公司帳戶提示之情形，不能遽指係遭被告侵
    占，判決之理由顯然矛盾；（二）原審未依上訴人之聲請，向相關支票付款銀行
    函查票據之提示人，有未於審判期日調查證據之違法云云。
三、按犯罪事實應依證據認定之，無證據不得認定犯罪事實；不能證明被告犯罪者，
    應諭知無罪之判決，刑事訴訟法第一百五十四條第二項及第三百零一條第一項，
    分別定有明文。次按認定不利於被告之事實，須依積極證據，苟積極證據不足為
    不利於被告事實之認定時，即應為有利於被告之認定，更不必有何有利之證據；
    又事實之認定，應憑證據，如未能發現相當證據，或證據不足以證明，自不能以
    推測或擬制之方法，以為裁判基礎；而刑事訴訟法上所謂認定犯罪事實之積極證
    據，係指適合於被告犯罪事實之認定之積極證據而言，雖不以直接證據為限，間
    接證據亦包括在內；然而無論直接或間接證據，其為訴訟上之證明，須於通常一
    般之人均不致有所懷疑，而得確信其為真實之程度者，始得據為有罪之認定，倘
    其證明尚未達到此一程度，而有合理之懷疑存在時，致使無從形成有罪之確信，
    根據「罪證有疑，利於被告」之證據法則，即不得遽為不利被告之認定（最高法
    院三十年上字第八一六號、二十九年上字第三一０五號、四十年台上字第八六號
    及七十六年台上字第四九八六號判例意旨參照）。至告（自）訴人之指訴，係以
    使被告受刑事訴追為目的，是以告（自）訴人之指訴為證據方法，除其指訴須無
    瑕疵，且應有查與事實相符之佐證，始得資為判決之基礎，亦經最高法院著有五
    十二年台上字第一三００號及六十一年台上字第三０九九號判例可資參照。次按
    刑事訴訟法第一百六十一條已於九十一年二月八日修正公布，修正後同條第一項
    規定：檢察官就被告犯罪事實，應負舉證責任，並指出證明之方法。此項規定，
    於自訴程序同有適用。自訴人對於自訴之犯罪事實，應負實質之舉證責任。倘自
    訴人所提出之證據，不足為被告有罪之積極證明，或其闡明之證明方法，無從說
    服法院形成被告有罪之心證，基於無罪推定之原則，自應為被告無罪之諭知（最
    高法院九十二年度台上字第七一一號判決意旨參照）。
四、經查，上訴人在原審提起自訴及向本院提起上訴，均指稱被告自民國（下同）八
    十六年一月一日起至九十一年二月八日止，擔任上訴人公司會計，期間公司資金
    短少新臺幣（下同）八百六十七萬三千八百十一元，上訴人願將與已收票據明細
    帳無關之帳戶存款一百六十萬七千八百零四元，「視為被告由已收票據明細帳總
    額中存入所發生而予以扣除」，經扣除後，被告侵占之金額「至少仍高達七百零
    六萬六千零七元」，且係以上訴人自行製作之「已收票據明細帳總額統計表」中
    ，扣除「無法兌現」總額、「票貼」總額及「兌現總額」後之差額，指即係遭被
    告所侵占，然非但未就被告所侵占各該票據之發票人、付款人、帳號、支票號碼
    、金額、張數、已否經提示兌現等構成業務侵占罪之重要事項為舉證，復自被告
    於九十一年二月八日離職，迄上訴人於九十二年四月九日提起本件自訴，迨本院
    於九十三年十二月二十一日審結時止，期間分別長達一年二月、二年十月，上訴
    人均未能提出所稱憑以製作上開各該明細及金額統計表之帳冊、單據或銀行票據
    託收簿，俾供與被告對帳，僅泛指「被告侵占之金額至少仍高達七百零六萬六千
    零七元」，並聲請原審法院及本院向第一商業銀行等行庫調查如原判決附件所示
    自八十六年一月一日起至九十一年五月三十一日止應收票據明細所示金額合計一
    億零七百八十三萬八千一百七十四元之票據提示人及提示兌領銀行帳戶，顯與前
    開規定及最高法院判決意旨不符。上訴指摘法院有未於審判期日調查應調查證據
    之違法，自無理由。
五、次查，自訴代理人於原審審理時詢問被告「自證十八之支票是否均為被告向銀行
    辦理託收？」，被告雖答稱：「是」（原審九十三年四月二十一日審判筆錄第八
    頁、第九頁），惟經與被告該日審判筆錄之其他供述「（自訴代理人問被告：自
    證十八之支票，是否均在你辦理移交之前，由你送銀行兌現？）有部分的支票是
    如此，九十年十二月五日公司支票跳票後，就由王撫為、鄭焰文來接手，此後的
    票直接交給王撫為、鄭焰文，不是我去兌現的。（自訴代理人問被告：自證十八
    的支票是否在九十年十二月五日前就向銀行辦理託收？）有部分是我向銀行託收
    ，但不是全部，我無法從自證十八中區別哪些是我向銀行辦理託收的支票，因託
    收簿都已經移交了」（同上審判筆錄第六頁）相對照，被告非但並未供承全部支
    票均係由其辦理託收、兌現，抑且無法區別何者為由其辦理託收、兌現之支票；
    況被告倘已將自證十八所列之支票全數持往銀行辦理託收，則款項均將自上訴人
    公司之帳戶所兌領，尤不可能發生金額短少之情形，益徵被告前開於原審審理時
    所為「自證十八之支票均為其向銀行辦理託收」之自白，尚與事實不符。上訴人
    執被告上開語意不明且與事實不符之陳述，指被告已自白犯罪，顯與刑事訴訟法
    第一百五十六條第一項「被告之自白，非出於強暴、脅迫、利誘、詐欺、疲勞訊
    問、違法羈押或其他不正之方法，且與事實相符者，得為證據」之規定不合，難
    予採憑。
六、此外，本院復查無其他積極確切之證據足資證明被告丙○○有何自訴意旨所指之
    業務侵占犯行。本件關於被告犯罪之證明，尚未達於通常一般之人均不致有所懷
    疑，而得確信其為真實之程度，殊屬無從為有罪之確信。原審以不能證明被告犯
    罪，爰為被告無罪之諭知，揆諸前揭規定及判例意旨，自無不合，應予維持。自
    訴人之上訴意旨均無理由，應予駁回。
據上論斷，應依刑事訴訟法第三百七十三條、第三百六十八條，判決如主文。
中　　　華　　　民　　　國　　九十三　　年　　 十二 　　月　　三十一　　日
                              臺灣高等法院刑事第六庭
                                  審判長法  官  陳　春　秋
                                        法  官  洪　英　花
                                        法  官  王　麗　莉
右正本證明與原本無異。
不得上訴。
                                        書記官  蘇  秋  
中　　　華　　　民　　　國　　九十三　　年　　 十二 　　月　　三十一　　日
